【裁判字號】    99,交上更(一),84
【裁判日期】    990518
【裁判案由】    業務過失致死
【裁判全文】
臺灣高等法院臺中分院刑事判決    99年度交上更(一)字第84號
上  訴  人  臺灣彰化地方法院檢察署檢察官
被      告  甲○○
上列上訴人因被告業務過失致死案件，不服臺灣彰化地方法院96
年度交訴字第16號中華民國96年7月10日第一審判決（起訴案號
：臺灣彰化地方法院檢察署95年度偵字第10527號），提起上訴
，判決經最高法院發回，本院判決如下：
    主  文
上訴駁回。
    理  由
一、公訴意旨略以：被告甲○○為和桐通運股份有限公司之司機
    ，為從事駕駛業務之人。於民國(下同)95年1月12日12時30
    分許，被害人張道江服用酒精過量後，駕駛車號358-QT號大
    貨車沿國道1號高速公路北上，行經222公里150公尺處（彰
    化縣埤頭鄉）北向外側車道時，因被告甲○○駕駛車號X3-
    932號聯結車（拖車車號為Y2-62號）由內側車道變換至外側
    車道疏未注意保持安全距離及間隔，且被害人張道江本身亦
    不勝酒力而疏未注意車前狀況，以致被害人張道江所駕駛之
    上開大貨車先追撞同向行駛在前由被告甲○○所駕駛之前開
    拖車右後方，是時同向行駛在後之同案被告彭俊沐（業經判
    決無罪確定）駕駛車號WB-608號大貨車，本應注意車前狀況
    ，隨時採取必要之安全措施，並應保持行車安全距離，而依
    當時情況，並無不能注意之情形，竟疏未注意車前狀況及保
    持安全距離，而追撞前方已肇事由被害人張道江所駕駛之大
    貨車右後方，致被害人張道江所駕駛之上開大貨車失控向左
    衝撞中央分向島始停止，嗣於送醫途中因腹腔內出血及休克
    不治死亡，因認被告甲○○涉犯刑法第276條第2項之業務過
    失致人於死罪嫌。
二、按犯罪事實應依證據認定之，無證據不得認定犯罪事實，又
    不能證明被告犯罪者，應諭知無罪之判決，刑事訴訟法第15
    4條第2項、第301條第1項分別定有明文。又認定犯罪事實所
    憑之證據，無論係直接證據或間接證據，其為訴訟上之證明
    ，須於通常一般之人均不致有所懷疑，而得確信其為真實之
    程度者，始得據為有罪之認定，倘其證明尚未達到此一程度
    ，而有合理之懷疑存在時，事實審法院復已就其心證上理由
    予以闡述，敘明其如何無從為有罪之確信，因而為無罪之判
    決，尚不得任意指為違法，最高法院76年臺上字第4986號判
    例足資參照。另刑法上處罰過失犯，須行為人對犯罪之發生
    ，有注意之義務，且依當時情形能注意，竟疏於注意，而使
    結果發生，始能加以處罰，若依當時情形，結果之發生，乃
    事出突然，非其所能注意防範，即無過失之可言，縱有結果
    之發生，亦不能令負刑責，最高法院所著80年度臺上字第40
    56號判決意旨可資參照。再按刑法上之過失，係指行為人按
    其情節應注意，並能注意而不注意者，或行為人對於構成要
    件事實，雖預見其能發生而確信其不發生者而言，刑法第十
    四條定有明文，故刑法上過失行為之成立，應以行為人對該
    過失行為所生之構成要件結果、因果歷程有客觀預見可能性
    及主觀預見可能性，且行為人基於此預見之可能性，而有違
    反客觀上之注意義務致構成要件事實發生者，始足當之。
三、本件公訴人認被告甲○○涉有上開業務過失致死罪嫌，主要
    係以(1)相驗屍體證明書、驗斷書、相驗照片證明被害人張道
    江業已死亡；(2)道路交通事故調查報告表、道路交通事故現
    場圖、道路交通事故調查報告表(一)、(二)、現場照片34張
    、車號查詢汽車車籍資料2紙及臺灣省車輛行車事故覆議委
    員會95年6月15日府覆議字第0950100357號函暨檢附之鑑定
    意見書、同委員會95年7月14日府覆議字第0950100357A號函
    及國立交通大學95年10月23日交大管運字第0950013061號函
    暨檢附之鑑定意見書各1份，證明被告確有過失駕車行為。
四、訊據被告甲○○固坦承伊係和桐通運股份有限公司之司機，
    當日曾駕駛車號X3-932號聯結車（拖車車號為Y2-62號）行
    經肇事地點，且其大貨車所附掛之拖車與被害人張道江所駕
    之車號358-QT號大貨車相撞，被害人張道江送醫後不治死亡
    等情。惟堅詞否認有何業務過失致死犯行，辯稱：伊當日係
    行駛在外側車道遭撞，並無變換車道，因為聯結車車身很長
    ，倘欲變換車道完成，需6部小轎車之車身距離才能變換完
    成，當日事發路段前方，確有物品散落於地之狀況，車速已
    快成定點停車，倘伊係變換車道，伊之車輛應僅有車頭在外
    側車道，被害人所駕車輛應會撞倒伊之右側車身，伊當時甫
    起步，時速約2、30公里而已，本件車禍係被害人張道江疏
    未注意車前狀況未及減速造成的，伊並無過失等語。經查：
(一)本件被告甲○○所駕之聯結車附掛拖車（下稱甲車），與被
    害人張道江所駕大貨車（下稱乙車），及同案被告彭俊沐所
    駕之大貨車（下稱丙車），於上開地點發生相撞事故，且被
    害人張道江因車禍造成腹腔內出血致死亡乙節，有道路交通
    事故現場圖1紙、交通事故現場照片共22紙，及勘驗筆錄、
    臺灣彰化地方法院檢察署相驗屍體證明書、臺灣彰化地方法
    院檢察署法醫驗斷書各1份在卷可稽（見相字卷第18頁、第
    23頁至第27頁、第50頁至第55頁、第28頁至第37頁），是確
    有上開車禍案應堪認定。惟被告甲○○是否有過失則應進一
    步分析。
(二)依現場與車損相片所示，本案被害人張道江乙車於事故發生
    當時，係急踩煞車，並於外側車道留有2條直線煞車痕之走
    向，且與道路呈平行狀（見相字卷第49、50頁之相片）顯示
    ，被害人張道江乙車於未肇事前之行車軌跡係沿外側車道直
    行。又，被害人張道江乙車車前保險桿係呈全面擊損狀，且
    其前方TOYOTA標誌處遺有橫向直線狀壓痕（見相字卷第23頁
    上之相片），與被告甲車之拖車之尾燈上方有橫向平台、平
    台側有橫向爬桿及保險桿之位置（見相字卷第24頁下之相片
    ）相當，被害人之乙車自後追撞被告之甲拖車，以受力方向
    而論，適足以造成乙車前保險桿呈全面擊損狀，及其前方TO
    YOTA標誌處遺有橫向直線狀壓痕，據此應可推斷乙車前保險
    桿係撞擊到拖車後保險桿，橫向直線狀壓痕係推撞拖車尾燈
    上方平台之橫向爬桿所致，對此國立交通大學亦為相同之認
    定，有該校95年10月23日函附之行車事故鑑定意見書1份在
    卷可稽（見他字卷第45頁）。又被告甲車尾燈上方平台之橫
    向爬桿係位於被告甲車之正後方，被害人乙車該直線狀壓痕
    亦在被害人乙車之中間位置，再參以：1.國立交通大學於上
    開交通事故鑑定時並檢視被告車槽部分(即拖車部分)，發現
    該拖車尾燈上方平台中央段疑似遺有白色玻碎粒，並研判應
    係後方大貨車即被害人張道江之前檔風玻璃碎粒（見上揭鑑
    定意見書）；2.本案被害人乙車之煞車痕急促移位點（起點
    ），係在該路段之外側車道內（見相字卷第49、50頁之相片
    ）。則可知：被害人張道江乙車當時之行車方向係在外側車
    道，被告甲○○甲車與被害人張道江乙車兩車相撞之地點，
    應係在該路段之外側車道內，且被告甲○○係正後方遭撞擊
    之型態。
(三)本案事故現場乙車遺留有達26.2公尺之煞車痕，此有道路交
    通事故現場圖1紙及煞車痕照片9紙在卷可稽（見他字卷第15
    頁、第10頁、相字卷第23頁、第46頁至第52頁），足認被害
    人張道江乙車於事故發生前，曾在相當距離外，即發現被告
    甲○○甲車，並猛踩煞車。又，證人即同案被告彭俊沐於原
    審審理時證稱：其當時原本行駛北上內側車道，原欲變換車
    道至外側車道，但從鏡子內，發現後面有1臺貨車速度很快
    經過，再往前一看，就已經有車子打橫，其當時時速約8、
    90公里等語（見原審審判筆錄），則以證人彭俊沐丙車於事
    故當時之行車時速既係達8、90公里，而被害人張道江乙車
    復能快速超越被告彭俊沐所駕丙車，足認被害人張道江於發
    現被告甲○○甲車而緊急煞車前，其行車速率顯高於時速8
    、90公里。再者，本案被告甲○○甲車與被害人張道江乙車
    之撞擊位置，係在外側車道，且被害人張道江係撞擊到被告
    甲○○所駕拖車尾正後方，業如上述，再參之證人彭俊沐丙
    車當時行駛在內側車道，其前方並無大車，印象中是小車等
    情（詳下述），及並無積極證據顯示被告甲車有變換車道之
    情形。可徵被告甲車係在其行駛之外車道遭被害人乙車所撞
    擊。
(四)雖臺灣省車輛行車事故覆議鑑定委員會鑑定（見原審卷第49
    頁）以：張車（即乙車）其煞車痕終點處係向左斜（左輪煞
    車痕終點位置在內側車道、右輪煞車痕終點位置在外側車道
    ），再按張車受損部分在前左車頭，何車（即被告甲○○甲
    車）受損部位在後右（非正後），又二車肇事時所留之碎片
    、掉落物位置係在內、外車道分道線附近處之跡證研析：張
    車由後撞及前行何車時，係向左斜跨在內、外車道分道線上
    ，前左車頭處碰撞前行亦向右跨行在內、外車道分道線上之
    何車後右位置肇事，是以何車係由內車道向右變換外車道尚
    未完成之動態中被撞，反之，何車如屬在外側車道正常行駛
    被張車追撞，則碎片、掉落物位置應均在外側車道，而認本
    階段是張車由後撞及前行何車時，何車由內車道向右變換外
    車道尚未完成，故何車變換車道之行為，不排除其為第一階
    段部分之肇事重因素（見相字卷第101頁）。然，1.就人之
    供述而論－被告於95年1月12日警詢時即供稱：當時伊行駛
    在外側車道等語（見相字卷第10頁）；證人即同案被告證人
    彭俊沐於同日警詢時亦供稱：伊車行至肇事地點前是行駛在
    內側車道，經肇事地點突然發現車號358-QT號大貨車(即乙
    車)由外側車道往內側車道打橫，伊車往外側閃避時，左車
    頭撞到358-QT號大貨車後，右車頭再撞到外側路肩施工所擺
    設之水泥護攔而肇事等語（見相字卷第13頁）、於檢察官偵
    查時證稱：當時伊在內線車道，在右側的後視鏡看到張道江
    的大貨車從約2、3個車身快速行駛而來，伊沒有辦法變換到
    外側車道，後來一瞬間張道江所駕車輛突然打橫到中央分隔
    島，所以伊才會閃避至外側車道等語(見95年度他字第450號
    第61頁)、於96年6月26日原審法院審理時證稱：伊當日係行
    駛北上內側車道，行車時，有想要走外線，鏡子一看，看到
    後面有一台小貨車速度很快經過，伊即不敢過外線，但是再
    往前一看，前方就已經有車子打橫，伊不敢緊急煞車，所以
    就趕快閃，車子就往外側車道開，伊前方本來沒車，且伊開
    在內側時，前方印象中是小車等語（原審卷第99頁）。是被
    告辯稱其甲車係行駛在外側車道尚非無據。２．就現場跡證
    （含現場相片、道路交通事故現場圖）而論－被害人張道江
    乙車當時之行車方向係在外側車道，被告甲○○甲車與被害
    人張道江乙車兩車相撞之地點，應係在該路段之外側車道內
    ，且被告甲○○係正後方遭撞擊之型態等情，已如上述，則
    實無證據顯示被告甲車有由內車道向右變換外車道尚未完成
    時，與被害人乙車相撞之情，蓋：被害人乙車撞擊到被告甲
    車時，並非撞後即停在原處，而是由外車道往內車道彎，顯
    然被害人乙車於撞擊後之瞬間被害人乙車有往內車道閃避之
    情，則依受力方向(由外側車道向左即向內側車道)而言，碎
    片、掉落物位置除落在初為撞擊之外側車道外，亦應會有部
    分落在內車道，況被害人乙車撞擊被告甲車後，閃避至內側
    車道時並為自後而來之丙車所撞擊，亦有道路交通事故現場
    圖可稽，是被害人乙車與被告甲車撞擊點，自應以被告甲車
    拖車尾及被害人乙車車頭處受損情形為判斷基準，而非單以
    碎片、掉落物位置為準。是上開國立交通大學鑑定之被告甲
    ○○甲車係正後方遭撞擊之型態應屬無誤，臺灣省車輛行車
    事故覆議鑑定委員會認：張車由後撞及前行何車時，何車由
    內車道向右變換外車道尚未完成，故何車變換車道之行為，
    不排除其為第一階段部分之肇事因素云云，尚屬無據，並不
    足採信。
(五)雖被告甲○○辯稱：當日事發路段前方，確有物品散落於地
    之狀況，車速已快成定點停車云云，經原審函詢內政部警政
    署國道公路警察局第三警察隊事故發生當時，事故地點前方
    有無任何貨車裝載散落之事故，經該隊覆以：經向本隊交通
    組及勤務指揮中心查詢，95年1月12日中午12時30分，國道
    一號公路北向222公里150公尺處前方路段，無貨車裝載散落
    於地情事發生，此有該隊96年2月14日公警三刑字第0960301
    141號函暨所附公路警察局第三警察隊95年1月12日基地臺、
    巡邏車無線電通信聯絡紀錄表各1紙在卷可稽（見原審卷第
    41頁至第42頁）；另證人即當日處理之國道公路警察局第三
    警察隊員警陳宏智於原審審理時亦證稱：當天肇事地點前方
    ，其並不知道有無物品散落，因勤務中心並未接獲通報等語
    （見原審審判筆錄），是被告甲○○上開所辯並不足採信。
(六)被害人張道江於送醫後之95年1月12日下午2時50分接受卓醫
    院採血送驗，其血液中酒精濃度為239.5MG/DL，相當於呼氣
    酒精濃度1.19MG/L，此有卓醫院檢驗室報告單黏貼於國道公
    路警察局第三警察隊道路交通事故當事人酒精測定紀錄表1
    紙在卷可稽（見相字卷第15頁）。蓋參照交通部運輸研究所
    89年8月對駕駛人行為之研究（酒醉駕車對駕駛行為之分析
    研究）指出，吐氣酒精含量每公升0.25毫克等於血液中酒精
    濃度0.05％（亦即每100毫升血液中含50毫克酒精），而1.
    血液中酒精濃度到達0.03％至0.05％時，對駕駛能力之影響
    為：多數駕駛人心境逐漸變幻不定、視覺與反應靈敏性減弱
    、對速度及距離的判斷力差。對心理行為之影響為：觀察力
    逐漸欠缺、心情漸趨輕鬆、自信心增加、多話、精神狀態處
    於陶醉感。2.血液中酒精濃度到達0.05％至0.08％時，對駕
    駛能力之影響為：反應遲純、駕駛能力受損、遲而不決或決
    而不行。對心理行為之影響為：情緒鬆弛、感情與行為趨向
    誇張、肌肉不協調、精神處於興奮狀態。3.血液中酒精濃度
    到達0.08％至0.15％時，對駕駛能力之影響為：判斷力嚴重
    受到影響、體能與精神協調受損、駕駛之體能困難增加。對
    心理行為之影響為：產生情緒異常現象、步伐不平穩、言語
    不清、反應惡劣、記憶及判斷力受損、精神處於錯亂狀態。
    4.血液中酒精濃度超過0.15％時，對駕駛人能力之影響為：
    視線搖晃、駕駛已進入恍惚狀態、判斷及理解遭到扭曲、駕
    駛不穩定。對心理行為之影響為：意識不明、嘔吐、站、走
    及講話困難、責任感喪失、精神處於麻醉狀態。5.血液中酒
    精濃度超過0.5％時，對駕駛人能力之影響為：無法開車。
    對心理行為影響為：爛醉如泥、失去知覺可能致死、精神處
    於昏睡狀態。本案被害人張道江於事故發生後之當天下午2
    時50分接受血液檢驗，所含酒精濃度達239.5MG/DL，亦即血
    液中酒精濃度達0.239％，依據前開說明，被害人張道江當
    時就駕駛能力至少應已屬視線搖晃、進入恍惚狀態、判斷及
    理解遭到扭曲、駕駛不穩定，而就其心理上之影響為反應惡
    劣、記憶及判斷力受損、精神處理錯亂狀態。
(七)綜上所述，雖被告所辯有部分不足採信，惟被告甲車係行駛
    在外側車道，遭被害人丙車自後撞擊到正後方，而被害人於
    本件事故時其血液中酒精濃度達0.239％，駕駛能力已差，
    且時速非低，依照現存證據，本院尚難逕因後車即被害人張
    道江所駕乙車撞擊被告甲○○之甲車，逕對被告甲○○形成
    伊有變換車道未保持安全距離及間隔此過失行為之確信有罪
    心證，自難論被告所駕甲車與被害人張道江丙車發生撞擊，
    被告有何過失行為可言，亦難論被害人張道江之死亡結果，
    與被告間，有何因果關係。被害人張道江因車禍意外身故，
    對身為配偶之告訴人而言必定悲痛不已，固屬憾事，然而，
    被告究否涉犯刑事過失致死罪責，仍應依證據認定，而依前
    揭調查結果，並無積極證據足論被告有過失犯行，要難令負
    過失罪責。至於檢察官上訴以上開公訴人所舉之證據上訴，
    並無理由，亦據本院詳述如上，此外，本院復查無其他積極
    證據，足資證明被告確有公訴人所指之犯行，揆諸前揭說明
    ，既不能證明被告犯罪，依法應諭知無罪之判決。
五、原審在論證上或與本院不同，惟業經本院加以補充、更正，
    予諭知被告無罪之判決，經核尚無違誤。公訴人猶以被告有
    過失行為由，提起本件上訴指摘原判決不當，為無理由，應
    予駁回。
據上論結，應依刑事訴訟法第368條，判決如主文。
本案經檢察官乙○○到庭執行職務。
中    華    民    國    99    年    5     月    18    日
            刑事第三庭  審判長法  官  王  增  瑜
                              法  官  廖  柏  基
                              法  官  吳  進  發
以上正本證明與原本無異。
如不服本判決應於收受送達後十日內向本院提出上訴書狀，其未
敘述上訴理由者，並得於提起上訴後十日內向本院補提理由書（
均須按他造當事人之人數附繕本）「切勿逕送上級法院」。
                              書記官  呂  安  茹
中    華    民    國    99    年    5     月    18    日

司法院資訊處製作；財團法人民間司法改革基金會備份。
